台灣基隆地方法院刑事判決　　　　　　　　　　　　　　九十一年度易字第五六號
　　公　訴　人　台灣基隆地方法院檢察署檢察官
　　被　　　告　戊○○
　　　　　　　　甲○○
右列被告因傷害案件，經檢察官提起公訴（九十一年度偵字第二九０號），本院判決
如左：
    主      文
甲○○傷害人之身體，處有期徒刑陸月；如易科罰金，以參佰元折算壹日。
戊○○無罪。
    事      實
一、乙○○○與甲○○係婆媳關係，係家庭暴力防治法第三條第一款所定之家庭成員
    關係。緣甲○○因離家五、六年，甫於二月前回家，因常遭其婆婆乙○○○數落
    而不悅在心。民國九十年十二月二十九日上午七時許，在中正路六五六巷七一弄
    二四之一號之住處前，復遭乙○○○數落而發生口角後，竟返回家中廚房，持來
    非其所有之水果刀一把，趁乙○○○在晾衣服之際，基於傷害之犯意，自後方抓
    住其頭髮，而施以強暴，將其拉倒在地，使其頂頭皮多處瘀腫，同時基於強制之
    犯意，持該把水果刀，抵住其頸部，再加以脅迫，妨害其行使權利約有五分鐘之
    久，同時使得其左頸部線狀擦傷二處，即三Ｘ０二公分及二Ｘ０點二公分各一處
    。
二、案經被害人乙○○○訴由基隆市警察局第二分局報請台灣基隆地方法院檢察署檢
    察官偵查起訴。
    理      由
甲、有罪（甲○○）部分
一、訊據被告甲○○辯稱：其不過搭住告訴人乙○○○之肩，面對面抱住，要告訴人
    原諒其以前之過錯，勿再說其過去之事而已；約五分鐘後，兩人都跌在地上，可
    能菜刀不小心劃傷告訴人，惟其並未毆打告訴人云云。惟查：右揭事實，業據告
    訴人指訴歷歷，核與被告之夫戊○○所供：被告及告訴人都在地上，其下來把被
    告拉起來；當時，被告手上有拿菜刀等語（本院九十一年三月六日訊問筆錄），
    以及證人即被告之夫之姪女丁○○所證：其聽聞吵鬧聲，出門去看，見被告和告
    訴人正在打架；被告進廚房拿菜刀，把告訴人壓在地上，並用刀架住，有好幾分
    鐘等語（本院九十一年四月一日訊問筆錄）適相符合，並有水果刀一把扣案及診
    斷證明書一紙在卷可稽，足見被告之否認，避重就輕而已，不足採信，其犯行洵
    堪認定，
二、按直系姻親係家庭成員，家庭成員間故意實施家庭暴力行為而成立其他法律所規
    定之犯罪，為家庭暴力罪，家庭暴力防治法第三條第三款、第二條第二項定有明
    文。核被告所為，係犯刑法第二百七十七條第一項之傷害罪、第三百零四條第一
    項之強制罪，均為家庭暴力防治法所定之家庭暴力罪。起訴部分雖不及強制罪，
    然因強制罪與起訴之傷害罪，為想像競合犯，屬於裁判上一罪，自為起訴效力之
    所及，依審判不可分原則，本院自應併予審判。上開二罪係係出於一行為，為異
    種想像競合犯，應從一重之傷害罪處斷。惟被告與告訴人係直系姻親關係，並非
    直系血親關係，自無刑法第二百八十條加重其刑之問題，併此說明之。
三、按刑事立法上之「法益原則」要求任何行為要加以犯罪化，必因其法益受到侵害
    或危險。蓋刑事立法之核心，在於其所保護之法益。刑法之任務，在於法益之保
    護。無法益保護，無刑法可言；亦即無法益受到侵害或危險，則無施以刑罰之必
    要。行為如未造成「法益侵害」或「法益危險」，則無將之犯罪化之必要。在法
    益侵害，為「實害犯」；在法益危險，為「危險犯」。再者，法益本身依其價值
    評價之強度，而呈現法益位階。生命、身體、自由、名譽、財產五者，按其順序
    ，而高低位階化。生命法益最高，其次身體法益，其次自由法益，其次名譽法益
    ，而財產法益最低。此五種傳統法益，稱之為「個人法益」。本案傷害部分，侵
    害身體法益，是為身體法益之實害犯。強制部分，侵害自由法益，是為自由法益
    之實害犯。
四、次按刑事司法上之「罪刑相當原則」求法官在量刑時，應依法益之位階，重所當
    重，輕所當輕，必使罪得其刑而刑其罪；不得重罪而輕判，或輕罪而重判；期使
    責任與刑罰得以相適應，而具有當性。地藏十輪經（第三卷）云：「若犯重罪，
    應重治罰；若犯中罪，應中治；若犯輕罪，應輕治罰；令其慚愧，懺悔所犯。」
    其此之謂也！為此，本院審酌被告之品行、生活狀況、智識程度、犯罪之動機、
    目的、犯罪所生之危害、犯後之態度等一切情狀之後，再斟酌拘役並無教化功能
    ，乃不具實益之刑罰種類，立法上以廢除為宜，以資符合自由刑單一化之要求；
    六月以下之短期自由刑，既難有教化作用，又易使受刑人感染惡習，除非被告有
    受其執行之特殊必要，否則尚無宣告之必要；如其宣告，應以緩刑或易科罰金而
    調和之；罰金刑類似行政罰鍰，處罰不宜從輕等情，復特別考量彼此係吵架在先
    ，被告素行尚佳，有卷附台灣高等法院被告全國前案紀錄表可資佐證等情等情，
    本院因而認為量處如主文所示之自由刑，足以使其罪刑相當，爰宣告之，以示儆
    懲，並諭知易科罰金之折算標準，以期被告之自新。
五、扣案供犯罪所用之水果刀（扣押物品清單記為菜刀）一把，係彼此家中所有，並
    非被告所獨有，不得宣告沒收，併此說明之。
乙、無罪（戊○○）部分
一、公訴意旨另以：被告戊○○係告訴人乙○○○之次子，為家庭暴力防治法第三條
    第三款所定之家庭成員關係。緣於告訴人於民國九十年十二月二十八日晚間十一
    時許，在其基隆市○○路六五六巷七一弄二四之一號之住處，因被告所飼養之名
    犬狂吠不已，遂將之牽出門外，被告又將之牽回來，告訴人再將之牽出門外後，
    被告即基於傷害之犯意，用腳將告訴人踢倒在地，並徒手加以毆打，使之頭皮多
    處瘀腫及左頸部線狀擦傷，因認被告涉有刑法第二百七十七條第一項之傷害罪嫌
    云云。
二、公訴人認為被告涉有前述罪嫌，係以右揭事實業據告訴人指訴綦詳，並有行政院
    衛生署基隆醫院診斷證明書一紙在卷可稽云云，而為其論據。
三、訊據被告堅決否認其有傷害之犯行，辯稱：其將該犬抱入屋內時，遭告訴人責罵
    及毆打，其並未腳踢告訴人，亦未毆打告訴人等語。
四、按犯罪事實應依證據認定之，無證據不得推定其犯罪事實，刑事訴訟法第一百五
    十四條定有明文。何況，告訴人或被害人與被告之利益相反，其指述係以使被告
    受有罪判決為其主要目的，自不得僅以其指述而為有罪判決之唯一證據。其次，
    在證據法則上，補強證據必須補強待證事實，至任何人均無可置疑之地步，亦即
    必須符合「超越合理懷疑原則」，始得據以論罪；其尚有疑者，利益應歸被告，
    依「罪疑利益歸被告原則」，仍應為有利被告事實之認定。申言之，當證據資料
    尚有對被告有利之存疑時，如無法依客觀方法排除此項合理之可疑，則依罪疑利
    益歸被告原則，不得僅以此項證據資料作為有罪判決之依據。再者，認定被告有
    罪之事實應憑證據；如未能發現相當之證據，或證據不足以證明，自不能以推測
    或擬制之方法，以為裁判之基礎；且認定事實所憑之證據，其為訴訟上之證明，
    須達於通常一般人均不致有所懷疑，而得確信其為事實之程度者，始得據為有罪
    之認定；倘其證明尚未達到此一程度，而有合理之懷疑存在時，尚難為有罪之認
    定基礎；苟積極證據不足為不利於被告事實之認定時，即應為有利於被告之認定
    ，更不必有何有利之證據；亦即如無確切之積極證據，足以證明犯罪事實，即令
    被告不能為有利之反證，亦不能遽論以罪責，此亦為刑事司法實務向來之見解（
    最高法院三十年上字第八一六號、四十年台上八六號、七十年台上字第二三六八
    號、七十六年台上字第四九八六號判決參照）。徵諸被告既無自證己罪之義務，
    更無自證無罪之義務，此乃當然之法理。
五、經查：被告所辯部分，核與證人即被告之父丙○○所證稱：其聽聞吵鬧聲而下樓
    ，見被告和告訴人在拉扯，其才喊其二人分開，並未見被告腳踢告訴人等語（本
    院九十一年四月一日訊問筆錄）相符；其次，告訴人既供稱被告並未毆打其頭部
    （本院九十一年三月六日訊問筆錄），再觀之卷附之診斷證明書，告訴人之傷勢
    僅為「頭皮有多處瘀腫」、「左頸部線狀擦傷二處」，則其傷勢應係前述二十九
    日上午七時，遭甲○○分別拉扯頭髮及持刀抵住頸部時所造成，並非被告被訴腳
    踢告訴人所造成，蓋其驗傷時間既在二十九日上午十時四十二分，若前一（二十
    八）日晚間十一時，告訴人確遭被告腳踢成傷，豈有未記明於診斷證明書之理！
    因此，告訴人指稱其遭被告腳踢成傷，即與卷內證據不合，從而證人即被告之姪
    女丁○○所證稱：其見被告和告訴人在正面拉扯，被告有腳踢告訴人云云（本院
    九十一年四月一日訊問筆錄），亦無從補強而為不利被告事實之認定。申言之，
    被告辯稱其並未傷害告訴人云云，無法排除其可能性。因此，本案不利被告之證
    據，尚不足以包圍被告之辯解，亦即被告之辯解有可能為真，就客觀而言，即為
    有利被告之合理可疑存在，在無客觀方法以排除此項合理可疑時，依前述罪疑利
    益歸被告原則，應為有利於被告事實之認定，不能僅以告訴人和證人丁○○之證
    言，即遽而推定被告確有傷害告訴人之犯行。此外，復查無其他積極證據足以證
    明被告確有傷害之犯行，揆諸前述規定，不能證明被告犯罪，自應為其無罪之諭
    知。
丙、據上論斷，應依刑事訴訟法第二百九十九條第一項前段、第三百零一條第一項、
    家庭暴力防治法第二條第二項、刑法第十一條前段、第二百七十七條第一項、第
    三百零四條第一項、第五十五條、第四十一條第一項前段、罰金罰鍰提高標準條
    例第一條前段、第二條而判決如主文。
本案經檢察官吳佳齡到庭執行職務。
中      華      民      國    九十一    年      四      月    二十九    日
                                    台灣基隆地方法院刑事庭
                                        法  官  陳  志  祥
右正本證明與原本無異。
如不服本判決，應於收受送達後十日內，向本院提出上訴狀，敘述上訴之理由，上訴
於台灣高等法院，並應按他造當事人之人數附具繕本。
中      華      民      國    九十一    年      五      月        三    日
                                        書記官  陸  清  敏
附錄：
刑法第二百七十七條第一項：
傷害人之身體或健康者，處三年以下有期徒刑，拘役或一千元以下罰金。
刑法第三百零四第一項：
以強暴、脅迫使人行無義務之事或妨害人行使權利者，處三年以下有期徒刑、拘役或
三百元以下罰金。
（罰金已經罰金罰鍰提高標準條例提高為十倍）
